最高法院刑事判決　　　　　　九十四年度台上字第五一０一號
　　上　訴　人　台灣高等法院花蓮分院檢察署檢察官
　　被　　　告　乙○○
　　　　　　　　　　　　巷1弄.
　　　　　　　　甲○○
上列上訴人因被告等凌虐人犯等罪案件，不服台灣高等法院花蓮
分院中華民國九十四年一月七日第二審更審判決（九十二年度上
更(一)字第二九號，起訴案號：台灣台東地方法院檢察署八十七年
度偵字第二九七四號），提起上訴，本院判決如下：
    主  文
原判決關於甲○○部分撤銷，發回台灣高等法院花蓮分院。
其他上訴駁回。
    理  由
甲、撤銷發回（即被告甲○○）部分：
本件原判決維持第一審諭知被告甲○○無罪之判決，駁回檢察官
在第二審之上訴，固非無見。
惟查：（一）、原判決論述起訴書上雖載明被告甲○○因劉金銓
經常違規而命其做蛙跳、半蹲，但起訴書認前開舉動係屬消耗體
力之處罰，並未將之視為凌虐人犯之犯行，且檢察官亦未舉證證
明被告甲○○命劉金銓做蛙跳、半蹲之行為如何踰越管束人犯之
規定而涉嫌凌虐人犯，因而為有利被告甲○○之認定。但查本案
起訴書記載被告甲○○於民國八十六年八月二十八日（星期四）
上午十時許，為懲罰經常違反所規之受刑人劉金銓，而將已上腳
鐐之劉金銓帶出舍房，命其做蛙跳、半蹲等消耗體力之處罰等情
。而被害人劉金銓於同月二十七日晚間十一時許固然有與同房受
刑人陳志民鬥毆，而有違反所規之情事，但台灣泰源技能訓練所
（下稱技訓所）就收容人訂有違規考核實施計畫，依該計畫內附
表二訂定之課程表，於每週五實施二小時體能訓練，每週六實施
二小時基本教練，體能訓練係以帶隊繞籃球場跑步及伏地挺身或
交互蹲跳方式行之，但以不超越體能忍受之限度為限。而基本教
練課程係以原地踏步教唱軍歌或向後、左、右轉及敬禮動作行之
。此有該所八十九年二月十七日（八九）泰所戒字第０三八一號
函可憑。被告甲○○所為，似已不合於該所規定之違規考核實施
計畫，又依被告甲○○自承當時劉金銓上有腳鐐，其命劉金銓蛙
跳、半蹲共約一小時，期間半蹲時劉金銓有腳軟下去，有倒下去
二次等情（第一審卷一第四七、一九三頁），亦有卷證資料可憑
，劉金銓似已達體能不能忍受之程度。則被告甲○○如係未依規
定，任憑己意處罰劉金銓，且命帶有腳鐐之劉金銓蛙跳、半蹲達
一小時，其間倒下二次等情，能否認未達凌虐人犯之程度？原判
決未予詳查，遽以前揭理由為有利被告甲○○之認定，殊嫌率斷
，兼有調查職責未盡之違誤。（二）、劉金銓於八十六年八月三
十日晚上十一時許，於送醫途中死亡，經檢察官會同法醫師解剖
相驗結果，劉金銓傷勢有臉部挫傷、左顳部硬腦膜下出血、左顱
頂部大腦瘀腫、左大腦下瘀血、左右下腹後腹膜腔均瘀血、胸前
左第四肋骨骨折、右第二、三、四肋骨骨折、左大腿股骨骨頸骨
折、右大腿內側挫傷二０〤一０公分、左大腿外側挫傷二０〤一
五公分、雙足挫傷各五〤五公分、兩膝挫瘀傷各二〤二公分及四
肢多處挫擦傷等之傷害，而其致死之原因經判定為生前頭部受傷
引起外傷性顱內出血，導致急性心肺衰竭死亡，有驗斷書、相驗
屍體證明書、解剖紀錄及台灣高等法院檢察署法醫中心之鑑定書
可稽，原判決雖援引第一審之判決，認該所雜役周文華嗣後陳稱
係被告甲○○要伊出來扛罪名之辯解，係屬卸責之詞不足採信，
但查被告甲○○於處罰劉金銓蛙跳、半蹲之後，如認劉金銓衣服
髒掉，而帶劉金銓去洗澡，何以不帶去劉金銓之舍房，而選擇至
技訓所幹部所使用之浴室去洗澡？再者劉金銓所受傷勢非輕，且
左大腿股骨骨頸骨折後是否還能行走？被告甲○○辯稱當時伊因
接電話而不在場，待返回浴室時見周文華毆打劉金銓之辯解縱係
屬實，何以對劉金銓如此嚴重之傷勢未做必要之處置？原判決對
前開不利被告之事項未予說明，亦有判決不備理由之違誤。以上
或為上訴意旨所指摘，或為本院依職權所得調查之事項，應認原
判決關於被告甲○○部分仍有撤銷發回之原因。
乙、上訴駁回（即被告乙○○）部分：
按刑事訴訟法第三百七十七條規定，上訴於第三審法院，非以判
決違背法令為理由，不得為之。是提起第三審上訴，應以原判決
違背法令為理由，係屬法定要件。如果上訴理由書狀並未依據卷
內訴訟資料，具體指摘原判決不適用何種法則或如何適用不當，
或所指摘原判決違法情事，顯與法律規定得為第三審上訴理由之
違法情形，不相適合時，均應認其上訴為違背法律上之程式，予
以駁回。本件上訴意旨略稱：（一）、原判決以另案被告張泳芳
、林志昌、林勝勇等人供稱被告乙○○並無與渠等一起戒護人犯
劉金銓及陳志民回舍房等語，為被告乙○○有利之認定，但張泳
芳等三人皆被指為共同涉案之共犯，如此一來豈非只要共犯間互
相作證對方無涉及犯罪行為，則該等被告皆應被認定無罪？（二
）、陳志民曾向技訓所主任管理員楊順利供稱「劉金銓被帶至中
央台製作筆錄前，曾遭戒護主管修理」，當時被告乙○○亦為戒
護人員之一，原判決對此部分根本未加以調查。（三）、又被害
人劉金銓與陳志民被帶至技訓所之中央台旁邊小房間製作筆錄時
，當時負責製作被害人筆錄之人只是被告乙○○一人而由陳志民
供稱「小房間傳出很大的嚇責聲及巴掌的聲音」，顯見被告乙○
○當時對劉金銓施以責罵及掌頰，被告乙○○既對劉金銓施以掌
頰，自屬對人犯為凌虐之行為。（四）、被害人劉金銓身上多處
傷痕累累，且其生前除與陳志民打過架外，並未再與其他人鬥毆
，而陳志民亦被認定並非致劉金銓死亡之兇手，此外與劉金銓同
房之黃啟光亦無證據顯示有對劉金銓有傷害行為，即認劉金銓自
己跌倒受傷亦不致造成如此重大傷勢，可證最有嫌疑之人即屬獄
政管理員，被告乙○○負責戒送劉金銓至中央台之三位管理員之
一，在戒護過程中已有修理劉金銓之凌虐行為，其後在處理人犯
違規時亦為唯一與被害人劉金銓一起之人，嗣後又謊稱與彭雲秋
一同製作被害人劉金銓之筆錄，若謂被害人劉金銓之傷與被告乙
○○無關，誰人能信，原判決對此毫未調查，自有調查職責未盡
之違誤。（五）、本案檢察官起訴之事實，已將被告乙○○與另
案被告林士昌等列為凌虐人犯致死罪之共同正犯，原判決就此部
分之事實並未為任何之論述，原判決亦有已受請求之事項未予判
決及判決不載理由之違誤。（六）、被告乙○○前一天才凌虐被
害人，隔日又發生被告甲○○夥同周文華將被害人毆打致死之事
件，依常理而言，被告乙○○、甲○○及周文華間極有可能具有
凌虐人犯致死及傷害致死之共同犯意聯絡，原審對此部分合理懷
疑完全未加論斷，亦有調查職責未盡之違法云云。
惟查原判決以公訴意旨略以：被告乙○○係技訓所管理員，為有
拘禁人犯職務之公務員，八十六年八月二十七日晚上十一時許，
受刑人陳志民（業經判決無罪確定）與劉金銓因鬥毆，經該所戒
護科派員將二人提帶至中央台製作談話筆錄，並因違規而均上腳
鐐。被告乙○○與林志昌、張泳芳、陳信男、林勝勇及賴建安等
六人竟基於凌虐人犯之犯意聯絡，令已上腳鐐之陳志民與劉金銓
二人從該所孝舍大門中央走道起匍匐前進，穿越愛舍中央走道，
再爬經義舍中央走道直至義舍後，始令陳志民與劉金銓二人起立
，陳志民與劉金銓爬行約計三十公尺造成劉金銓受有右下腹挫瘀
傷三〤二公分及左、右肘擦傷均三〤二公分之傷害，因認被告乙
○○涉有刑法第一百二十六條第一項之凌虐人犯罪。唯經審理結
果，認不能證明被告乙○○犯罪，爰維持第一審諭知無罪之判決
，駁回檢察官在第二審之上訴，係援引第一審判決書之理由，以
被告乙○○並未和另案被告林志昌、張泳芳、陳信男、林勝勇及
賴建安等五人一起戒護被害人劉金銓、陳志民回舍房，亦未下令
林志昌等五人要懲罰人犯劉金銓、陳志民等情，業據張泳芳、林
志昌、林勝勇及陳志民之供述明確。又陳志民所供「我們分別被
帶開，劉金銓先被帶至中央台旁房間作筆錄，我隱約聽到主管很
大的嚇責聲，似乎還有巴掌的聲音」之證詞，不能據以認定被告
乙○○與林志昌等五人間有凌虐人犯之犯罪故意聯絡等情，已詳
述說明其取捨證據及得心證之理由。又按刑事訴訟法第一百五十
四條規定：「被告未經審判證明有罪確定前，推定其為無罪」、
「犯罪事實應依證據認定之，無證據不得認定犯罪事實」，本件
檢察官起訴之事實，係指劉金銓、陳志民被提帶至技訓所中央台
旁之小房間製作筆錄完畢後，被告乙○○與林志昌等五人共同對
劉金銓、陳志民二人施以凌虐命渠二人匍匐前進返回監舍，公訴
人雖以陳志民之供述為證，但陳志民已供證在製作完筆錄後就沒
有再見到被告乙○○，核與張泳芳供稱渠等五人戒護劉金銓、陳
志民二人回監舍，乙○○並未參與等情相符，原判決採信渠等供
述為有利被告乙○○之認定，經核並無違背法令之處。又按檢察
官所起訴被告乙○○前揭事實既無積極證據足以證明乙○○犯罪
，則縱認陳志民供證「劉金銓被帶至中央台製作筆錄前，曾遭戒
護主管修理」及供證之劉金銓在分別製作筆錄時，該「小房間傳
出很大的嚇責聲及巴掌的聲音」各等語，均與被告乙○○有關，
亦因此部分事實與起訴之犯罪事實間亦無裁判上一罪之關係，自
尚非本案起訴效力之所及，但應由檢察官另行偵辦。其餘上訴意
旨，係徒憑己意，為單純的事實上爭執，或係對原審認事、採證
之職權行使及已為論斷之事項，恣意爭辯，顯與法律規定得為第
三審上訴理由之違法情形不相適合，綜上說明，應認本件關於被
告乙○○部分上訴違背法律上之程式，予以駁回。
據上論結，應依刑事訴訟法第三百九十五條前段、第三百九十七
條、第四百零一條，判決如主文。
中　　華　　民　　國　九十四　年　　九　　月　 十五 　日
                      最高法院刑事第八庭
                          審判長法官  呂　潮　澤
                                法官  吳　昆　仁
                                法官  孫　增　同
                                法官  趙　文　淵
                                法官  吳　　　燦
      本件正本證明與原本無異
                                      書  記  官
中　　華　　民　　國　九十四　年　　九　　月　 十九 　日
                                                      Ｋ
